【裁判字號】    90,上易,1043
【裁判日期】    900828
【裁判案由】    農會法
【裁判全文】
臺灣高等法院臺南分院刑事判決            九十年度上易字第一四三號  Ａ
      上  訴  人  臺灣嘉義地方法院檢察署檢察官
      被      告  丁  ○  ○
      選任辯護人  陳  正  芳
      被      告  乙  ○  ○
右列上訴人因被告等違反農會法案件，不服臺灣嘉義地方法院九十年度易字第一九五
號中華民國九十年五月十日第一審判決（起訴案號：臺灣嘉義地方法院檢察署九十年
度偵字第一一四一號），提起上訴，本院判決如左：
      主      文
原判決撤銷。
丁○○共同連續對於農會之選舉有選舉權之人，交付財物，而期約為一定之行使，處
有期徒刑肆月，如易科罰金，以佰元折算壹日。
乙○○共同連續對於農會之選舉有選舉權之人，交付財物，而期約為一定之行使，處
有期徒刑參月，如易科罰金，以佰元折算壹日，緩刑年。
甲○○、丙○○農會之選舉有選舉權之人，收受財物，而許以為一定之行使，各處有
期徒刑月，如易科罰金，均以佰元折算壹日。甲○○、丙○○均緩刑年。
扣案甲○○所收受之財物苦茶油壹瓶沒收之；未扣案丙○○所收受之財物苦茶油壹瓶
沒收之，如全部或一部不能沒收時，追徵其價額。
      事      實
一、丁○○因參與嘉義縣竹崎鄉農會第十四屆會員代表選舉，為求能順利當選，乃於
    九十年一月下旬某日，攜帶三瓶苦茶油至嘉義縣竹崎鄉光華村石盤巃四號，將上
    開苦茶油交予不具會員資格之乙○○，囑其將其中二瓶苦茶油分別交付具有農會
    代表選舉權之甲○○、丙○○，乙○○遂於因之與丁○○共同基於賄選之概括犯
    意聯絡及行為分擔，由乙○○旋即連續將上開二瓶之苦茶油分別交付予甲○○、
    丙○○之夫收受轉交，且均囑咐受賄之甲○○、丙○○二人於九十年二月十五日
    行使農會代表選舉投票權時，投票予候選人丁○○，並獲得甲○○及丙○○之同
    意，許以投票支持丁○○，嗣經公訴人於同年二月十三日上午八時二十分指揮調
    查員、警員至丁○○等四人住處執行搜索查獲，扣得丁○○所有之宣傳單二十五
    張、甲○○收受之苦茶油一瓶。
二、案經法務部調查局嘉義縣調站移送臺灣嘉義地方法院檢察署檢察官查起訴。
      理      由
一、訊之被告丁○○、乙○○、甲○○、丙○○四人均不否認丁○○委託乙○○將苦
    茶油交付予丙○○、甲○○二人收受等情事，惟矢口否認有何公訴人所指前開犯
    行，被告丁○○辯稱：伊拿苦茶油是讓人試吃的，選舉是一月六日，但伊交付苦
    茶油是當年採收時期，農會代表選舉尚未開始，不是賄選云云；被告乙○○則辯
    稱：那是冬至前拿苦茶油的云云；被告丙○○辯稱：當時丁○○尚未提名，冬至
    前拿苦茶油給伊先生轉交，乙○○並沒有說那是選舉用的云云；被告甲○○辯稱
    ：當時伊並未在場云云。
二、右揭被告丁○○為求農會代表選舉，使有投票權人支持，而交付前開苦茶油由被
    告乙○○轉交有投票權之其餘被告甲○○、丙○○等情，迭據被告乙○○、甲○○、丙○○於調查站、偵查中坦承不諱，且核與證人李新伊於調查站、偵查中所
    述情節相符。渠等於偵查時經隔離訊問結果，除一致供承被告丁○○委由被告乙○○轉交苦茶油乙節外，被告乙○○並於偵查時坦承：「（問：你將苦茶油交甲○○及李貴登有說是丁○○交代要送他們，要他們支持農會代表選舉？）有」「
    （問：．．甲○○及李貴登他們二人有無答應支持丁○○？）有」等語，經核與
    被告丙○○並於偵查時所供：「（問：丁○○送你苦茶油，有無去拜票？）他有
    拿一些宣傳單，要我支持他．．」「（問：丁○○跟你拜票時，你有無應允投票
    給他？）他來拜票，表面上都說好，不好推辭」；及被告甲○○除所供：「（問
    ：你有告訴乙○○說會支持丁○○？）．．我拿了就走，沒有說什麼」「．．我
    沒有說什麼，也沒有說不投票給他」「我知道她（許李雅）意思，我東西拿了就
    回去」（均詳九十年二月十三日偵查筆錄）等情節相符。綜觀上情，足見被告丁○○交付苦茶油予被告乙○○、甲○○、丙○○等人，顯係出於請託被告乙○○
    幫忙轉達被告甲○○、丙○○等人於日後農會代表選舉投票支持丁○○選舉農會
    代表所為，復有被告丁○○參選嘉義縣竹崎鄉農會代表傳單二十五張及被告甲○○收受之苦茶油一瓶可稽，事證已臻明確，犯行均堪認定。
三、雖被告等於原審及本院審理時即均翻異前供，一致改稱：渠等係在十一月中旬收
    到系爭苦茶油，與選舉無關云云，以附和被告丁○○前開所供。惟被告丁○○於
    調查局訊問時供稱：「我自製的苦茶油，每瓶以新臺幣五百元銷售，均銷售給私
    人為主，並沒有在市面上販售」等語（嘉義縣調站九十年二月十三日訊問筆錄）
    ，並於偵查中供稱：「（苦茶油是你送給他們三人？）沒有」「（苦茶油為何會
    在他們家？）村裡人都會向我買」等語（詳九十年二月十三日偵查筆錄），然被
    告丁○○嗣於原審及本院審理時即翻異前供，改稱系爭苦茶油是送給被告乙○○
    、甲○○、丙○○等人試吃云云，是被告丁○○前開後不一之供述，更與其餘被
    告等人於調查局及偵查時訊問之供詞互異，自難遽信。且被告丁○○從事苦茶油
    製作已十幾年之久等情，為被告丁○○於原審審理時所自承（詳原審九十年四月
    二十日審理筆錄），而其餘被告皆為與被告丁○○熟識之同村鄰居親友，贈送產
    品試吃以推廣銷路，雖非不可能，然以被告丁○○從事苦茶油製作及銷售達十餘
    載之久，對於熟識之鄰居親友仍須贈送試吃推廣，即顯與常理有違。另參酌其餘
    被告乙○○、甲○○、丙○○等人，均於調查局及偵查時訊問一致指訴訴系爭苦
    茶油係被告丁○○為農會代表選舉所交付以求支持伊選舉農會代表之用，綜參前
    情，被告丁○○於原審及本院審理時翻異前供改稱系爭苦茶油係贈人試吃云云，
    顯係卸責之詞，不足棌信。又其餘被告於原審及本院審理時翻異前供陳稱苦茶油
    係丁○○為試吃推廣所贈，亦屬勾串以附和被告丁○○之詞，亦均不足採信。
四、被告丁○○雖屢辯稱伊交付苦茶油是在冬至前後，斯時伊尚未登記參選農會代表
    云云。然查被告甲○○、丙○○等人均為農會會員，對於農會代表選舉，為有選
    舉權之人，而被告丁○○為求日後於農會代表選舉時，能獲得前開被告、甲○○
    、丙○○等具有選舉權之人投票支持，而交付系爭之苦茶油予不具農會會員資格
    之被告乙○○，委請被告轉交被告甲○○、丙○○等人。縱被告丁○○交付前開
    苦茶油予其餘被告時伊尚未登記參選農會代表，然渠等既均預期或約定以被告丁○○日後登記參選時，再履行投票選舉被告丁○○所要求或約定渠等之選舉權為
    一定行使或不行使，始達成雙方約定之條件，是縱於行賄、受賄時，被告丁○○
    雖尚未當登記參選農會代表，惟此僅係著手賄選之實施，待日後果被告丁○○登
    記參選時，犯罪構成要件即屬成就。此原在賄選者之預期及其犯意之範圍內，均
    為其犯罪行為內容之一部，並不以其賄選在先，登記參選在後，而影響其犯行之
    成立（最高法院九十年度第六次刑事庭會議決議足資參照）。據上，被告丁○○
    為使有農會代表選舉權之被告甲○○、丙○○等人能於農會代表選舉時投票支持
    ，因予交付系爭之苦茶油予被告乙○○、並委由轉交具農會代表選舉權之被告甲○○、丙○○等人，縱或其交付苦茶油予被告乙○○、甲○○、丙○○等人之時
    間確為八十九年之冬至前後（十一月中旬左右），亦無礙其犯行之成立。
五、核被告丁○○、乙○○二人所為，均係犯農會法第四十七條之一第一項第二款之
    對於有選舉權之人交付財物罪；被告甲○○、丙○○所為，均係犯同條第一項第
    一款之有選舉權之人收受財物罪。被告丁○○、乙○○二人就前開犯罪之實施，
    互有犯意之聯絡及行為之分擔，均為共同正犯。又被告丁○○、乙○○二人先後
    二次之犯行，時間密接，且所犯構成要件相同，顯係出於概括犯意所為，應依連
    續犯之規定論處。
六、原審未詳予勾稽全案證據調查所得，即遽認不能證明被告丁○○等四人犯罪，因
    予被告丁○○等四人無罪判決之諭知，容有未洽，檢察官上訴意旨，執此指摘原
    判決之不當，為有理由，自應由本院將原判決撤銷改判，期以適法。爰審酌被告
    丁○○前因傷害罪經臺灣嘉義地方法院判處拘役四十日，並諭知緩刑二年，有本
    院八十七年上易字第二四三四號判決可按，其於緩刑期間內，猶不知悔改，再犯
    本罪；並分別審酌被告丁○○、乙○○、甲○○、丙○○等人之素行、犯罪動機
    、目的、手段、生活狀況、智識程度、所生之危害，被告丁○○為求當選竟不惜
    敗壞選舉風氣，於犯罪後猶飾詞狡辯、暨犯罪後之態度等一切情狀，分別量處如
    主文第二、三、四項所示之刑，並分別諭知易科罰金之折算標準，以示懲儆。末
    查被告乙○○、甲○○、丙○○等人均前無前科，有臺灣高等法院被告全國前案
    紀錄表四紙在卷可稽，渠等均因人情世故而一時失慮，受人之託致罹本件犯行，
    並均曾在調查站、偵查時坦承犯行，經此偵審程序及科刑判決教訓，應知警惕，
    而無再犯之虞，本院認其三人所宣告之刑以暫不執行為適當，爰均分別諭知緩刑
    三年，以啟自新。另被告甲○○、丙○○等人分別所收受之苦茶油各一瓶，甲○○所收受一瓶已經扣案，丙○○所收受一瓶則未經扣案，均依農會法第四十七條
    之一第二項之規定，就甲○○部分予宣告沒收，丙○○部分如全部或一部不能沒
    收時，追徵其價額。另扣案丁○○參選嘉義縣竹崎鄉農會代表傳單二十五張係事
    後在丁○○住處查獲，雖可證明被告丁○○參選事實，但與賄選無關，爰不為沒
    收宣告，併此敘明。
據上論斷，應依刑事訴訟法第三百六十九條第一項前段、第三百六十四條、第二百九
十九條第一項前段，農會法第四十七條之一第一項第一款、第二款、第二項，刑法第
十一條前段、第二條第一項前段、第二十八條、第四十一條第一項前段、第五十六條
、第七十四條第一款，罰金罰鍰提高標準條例第一條前段、第二條，判決如主文。
本案經檢察官曾顯智到庭執行職務。
中    華    民    國      九十      年      八      月      二十八      日
                                  臺灣高等法院臺南分院刑事第五庭
                                      審判長法官  茆    臺    雲
                                            法官  董    武    全
                                            法官  李    文    福
右正本證明與原本無異。
不得上訴。
                                      法院書記官  李    良    倩
中    華    民    國      九十      年      八      月      二十九      日
附錄本案論罪科刑法條全文：
農會法第四十七條之一：
  農會之選舉有左列行為之一者，處三年以下有期徒刑，得併科三萬元以下罰金：
  一  有選舉權之人，要求、期約或收受財物或其他不正利益，而許以不行使其選舉
      權或為一定之行使者。
  二  對於有選舉權之人，行求、期約或交付財物或其他不正利益，而約其不行使選
      舉權或為一定之行使者。
  三  對於候選人行求、期約或交付財物或其他不正利益，而約其放棄競選或為一定
      之競選活動者。
  四  候選人要求、期約或收受財物或其他不正利益，而許以放棄競選或為一定之競
      選活動者。
  犯前項之罪者，所收受之財物沒收之。如全部或一部不能沒收時，追徵其價額。


司法院資訊處製作；財團法人民間司法改革基金會備份。
